【裁判字號】    96,重家上,5
【裁判日期】    970513
【裁判案由】    分割共有物
【裁判全文】
臺灣高等法院民事判決                 96年度重家上字第5號
上  訴  人  丁○○○
訴訟代理人  林玫卿律師
上  訴  人  丙○○
上  訴  人  乙○○（CHIANG SHANG YI）
被  上訴人  甲○○
訴訟代理人  蘇衍維律師
上列當事人間請求分割共有物事件，上訴人對於中華民國95年10
月13日臺灣基隆地方法院94年度家訴字第44號第一審判決提起上
訴，本院於97年4月29日言詞辯論終結，判決如下：
    主      文
上訴駁回。
第二審訴訟費用由上訴人負擔。
    事實及理由
一、本件上訴人丙○○、乙○○經合法通知，無正當理由不到場
    ，核無民事訴訟法第386條所列各款情形，爰依被上訴人之
    聲請，由其一造辯論，而為判決。
二、被上訴人主張：兩造之被繼承人姜松齋於民國93年10月31日
    死亡，其自書遺囑（下稱系爭遺囑）載明姜松齋所有坐落於
    基隆市○○區○○段一小段17-7地號土地及其上同小段127
    建號建物即門牌號碼基隆市○○路169號1至4樓（以下簡稱
    系爭不動產）由被上訴人一人繼承，系爭遺囑並有遺囑見證
    人沈友傑及孫碧鈺可證明為真，且姜松齋書立系爭遺囑時意
    識清楚，並於書立遺囑後3天即出國旅遊，顯見其身體、意
    識狀況尚佳。而系爭不動產已辦理公同共有繼承登記，本件
    上訴人之特留分僅各有應繼遺產之8分之1，3人合計特留分
    共8分之3，上訴人本不得依土地法34條之1及民法第828條規
    定處分系爭不動產，惟渠竟以新臺幣（下同）25,000,000元
    為對價，將系爭不動產出售與訴外人林潮寧，侵害被上訴人
    權利。爰請求分割共有物，其分割方法：(一)就上訴人特留分
    範圍內即各8分之1比例以金錢補償之，將系爭不動產全部歸
    由被上訴人一人單獨取得所有權；(二)由被上訴人取得系爭不
    動產所有權應有部分8分之5、上訴人各取得應有部分8分之1
    ，分割共有物。原審判決系爭不動產應予變價分割，所得價
    金按被上訴人應有部分八分之五、上訴人丁○○○、丙○○
    、乙○○應有部分各八分之一比例分配之。上訴人聲明不服
    提起上訴。對上訴人之上訴，答辯聲明：上訴駁回。
三、上訴人則以：姜松齋為1年2月10日生，於系爭遺囑所顯示立
    書日89年4月25日時已90歲，據臺大醫院88年3月2日之出院
    病歷摘要診斷，姜松齋患有顱內外動脈狹窄、腦萎縮、有神
    志瞬變不清等腦血管疾病症，不可能如證人孫碧鈺所言在夜
    間7、8點時，於視力、腦力、智力、體力等意識判斷均屬缺
    乏之情況下仍能書立遺囑書面，系爭遺囑並非真正等語，資
    為抗辯。上訴聲明：(一)原判決不利於上訴人部分廢棄。(二)兩
    造共有系爭不動產暨上開房屋頂層增建之建物，應予變價分
    割。所得價金，按兩造各4分之1之比例分配。
四、被上訴人主張兩造為被繼承人姜松齋之子女，姜松齋於93年
    10月31日死亡後遺有系爭不動產，兩造已就系爭不動產為繼
    承登記公同共有，且兩造現就系爭不動產均願採變價分割等
    情，此為兩造所不爭，並有戶籍謄本、財政部台灣省北區國
    稅局遺產稅核定通知書、土地及建物登記簿謄本等件為證（
    見原審卷第13頁、第24頁至第27頁、第145頁至第148頁、第
    165頁至第168頁、本院卷(二)第126頁反面），堪信為真。
五、被上訴人主張被繼承人姜松齋於生前書立遺囑，將系爭不動
    產分由被上訴人繼承，茲扣除上訴人之特留分後，其就系爭
    不動產之應繼分為八分之五，上訴人之應繼分共八分之三，
    業據提出遺囑乙件為證，上訴人否認遺囑之真正，惟查：
  (一)按民法第1190條規定：「自書遺囑者，應自書遺囑全文，記
    明年、月、日，並親自簽名；如有增減、塗改，應註明增減
    、塗改之處所及字數，另行簽名」。核閱被上訴人提出系爭
    遺囑記載：「立遺人姜松齋民國壹年貳月拾日生，身分證字
    號C00000000，本人去世後，所有遺產由本人長子甲○○依
    以下方式繼承(一)不動產部分：(一)以下不動產由本人長子甲○
    ○繼承(1)建物標示：坐落中正區○○段○○段，建號00000-
    000，門牌號基隆市○○路169號，筋鋼混凝土造，層數四層
    （頂樓十坪鐵皮屋），總面積239.59平方公尺。基地號：忠
    義段一小段0000-0000地號，忠義段一小段0000-0000地號。
    (2)土地所有權狀字號0088基資字第030749號，坐落中正區○
    ○○○段，地號0000-0000、面積57.00平方公尺，權利範圍
    全部。…立遺囑人姜松齋見證人沈衣傑孫碧鈺中華民國八九
    年四月二十五日」（見原審卷第10頁至第12頁）。被上訴人
    主張該遺囑確係姜松齋書立等情，業經在系爭遺囑上見證人
    簽名之孫碧鈺、沈友傑於原審陳證明確（見原審卷第81至83
    頁）。而證人孫碧鈺雖另證稱：「姜媽媽（即姜匡雲珍）在
    系爭房屋3樓」（見原審卷第83頁），而姜匡雲珍事實上已
    於83年9月14日死亡，與證人孫碧鈺陳證有所不符。但證人
    孫碧鈺為被上訴人妻孫莫麗之妹，其對姜匡雲珍是否身故，
    未必知悉明確，且與其確實目睹姜松齋親自書立系爭遺囑及
    其在系爭遺囑見證人欄簽名無涉。參酌證人孫碧鈺於原審95
    年3月31日言詞辯論時作證，距其所見姜松齋於89年4月25日
    書立系爭遺囑時，已相隔6年餘，其對姜匡雲珍於斯時是否
    亡故，縱如其記憶與事實不符，仍無礙於系爭遺囑上簽名見
    證之事實。況孫碧鈺陳證其於系爭遺囑上見證人簽名時，未
    見著姜匡雲珍，也沒有去三樓見姜匡雲珍，核與姜匡雲珍已
    去世不可能在現場出現之事實相符。故顯難以證人孫碧鈺些
    微陳述與事實不符，遽而推翻孫碧鈺、沈友傑陳證其在現場
    確見姜松齋書立系爭遺囑之事實。又上訴人另抗辯稱依姜松
    齋當時之體力、精神狀況，無法獨立完成系爭遺囑，固舉證
    人陳君雄，並提出以姜松齋曾有短暫喪失意識之病歷、出院
    病例摘要及其譯本為證（見原審卷第202頁至第204頁、第14
    9頁至第159頁、第194頁至第199頁）。然依證人陳君雄陳證
    ：「他是我岳父，我有與他往來，在過世有與他來往。（提
    示遺囑予證人，是否有與你提過此事？）沒有。（病逝前身
    體的狀況如何？）死亡前行動慢，講話很慢。（有無看過他
    寫字？）有。（他有無提到他的財產？）他都沒有與我提過
    ，我不知道他遺囑的事。（姜松齋回台後是否有與他兒女住
    一起？）我岳母過世後，原告一家人搬到木柵住，姜松齋是
    一個人住。（請問證人平常住在哪？）我住香港。（多久回
    來一次？）最少一年回來兩次。（民國89年4月25日你是在
    哪裡？）我在香港。（88年姜松齋出院後視力如何？）他眼
    睛不好，他已經看得很模糊了」等語。僅敘明姜松齋於死亡
    前眼睛不好、行動慢、講話很慢，就姜松齋於書立遺囑時之
    精神狀況，證人陳君雄則因住香港而無法證明。而姜松齋雖
    未告知陳君雄有書立遺囑之情事，但證人陳君雄為姜松齋之
    女婿，姜松齋將遺產分歸被上訴人，此與陳君雄利益相左，
    姜松齋未告知立遺囑事，乃理所當然。又核閱上訴人提出病
    歷摘要譯本記載：「主訴：兩天前有短暫意識不清。病史…
    他於一九九九年二月十日被送到本院急診，當時腦電腦斷層
    表示有腦萎縮。…他被送到加護病房，因被認有急性心肌梗
    塞。住院治療經過：…腦部磁振造影與磁振血管造影記錄有
    右內頸動脈與左大腦動脈輕微狹窄。多重血管狹窄已被證實
    。醫療建議已經提出並經病人與其家屬同意。此外，基於他
    的系列心電圖的改變，已疑為陳舊性心肌梗塞。鉈201心肌
    斷層掃瞄顯示：有疤狀組織在心臟的上壁與下壁，並有可存
    活缺血性心肌在前心臟隔膜部位。因此，他可出院並繼續於
    本院門診追蹤治療」（見原審卷第194頁至第195頁）。出院
    病歷摘要記載「入院日期為88年2月11日…轉出日期：88年3
    月2日…轉出時情況：改門診治療改善」（見原審卷第196頁
    至第198頁）。是依上訴人提出之姜松齋病歷所示，僅係姜
    松齋89年4月25日書立遺囑約1年前之住院病歷，斯時姜松齋
    雖有急性心肌梗塞、腦部萎縮之情事，惟經住院治療已改善
    出院改為門診，是上訴人依前揭病歷資料據以證明姜松齋書
    立遺囑意思不清云云，顯屬無據。參酌姜松齋於立遺囑後3
    天即89年4月28日即出國至同年30日始經由香港回國等情，
    有姜松齋之護照影本在卷為憑（見原審卷第181頁至第182頁
    ），顯見姜松齋立遺囑當時其身體、意識狀況尚可，否則何
    能歷經長途旅行之勞頓。上訴人抗辯姜松齋書立遺囑時意思
    不清云云，無足可取。
  (二)又本院將被上訴人所提系爭遺囑為待鑑文書，與被繼承人姜
    松齋生前在華南商業銀行書立「華南商業銀行個人購車及購
    屋貸款契約」、「授信約定書原本」、「授權書」送請內政
    部警政署刑事警察局（以下簡稱刑事警察局）鑑定結果，認
    系爭遺囑上甲類：「姜松齋」簽名字跡。乙類：下列3項比
    對文件上姜松齋簽名字跡。(1)華南商業銀行個人購車及購屋
    貸款契約原本。(2)授信約定書原本。(3)授權書原本。鑑定說
    明：(1)甲與乙上「姜」、「松」、「齋」3字之相對位置、
    佈局一致。(2)甲與乙上「姜」字之佈局、字體結構、運筆方
    式相同。(3)甲與乙上「松」字之連筆方式、運筆方式相符。
    (4)甲與乙上「齋」字之佈局吻合；運筆、連筆及收筆方式吻
    合。有刑事警察局96年5月30日刑鑑字第0960075163號鑑定
    書在卷可證（見本院卷(一)第75頁至第76頁）。嗣本院再將系
    爭遺囑，與姜松齊生前所寫附件1至7之筆記本（部分字跡）
    、行事曆（部分字跡）、通訊錄（部分字跡）、便條紙、86
    年3月月曆背面、匡素美住址姓名之信封袋、藍色小筆記（
    部分字跡）等，送請刑事警察局鑑定結果認為：甲類（系爭
    遺囑上除第2頁見證人欄以外字跡）與乙類（附件1至7文件
    上姜松齋書寫字跡）之字跡相符，甲與乙所列字跡之佈局、
    字體結構、筆劃相關位置、連筆方式及收筆方式均相符，復
    有刑事警察局97年1月28日刑鑑字第0960006840號鑑定書在
    卷可證（見本院卷(二)第118頁）。是認系爭遺囑全部文字（
    除見證人欄以外）均為姜松齋生前所自書，被上訴人主張系
    爭遺囑為真正，應可採信。上訴人抗辯系爭遺囑非姜松齋所
    書立云云，不足為採。
六、各繼承人之應繼分及系爭不動產分割之方式為何？
  (一)按遺囑人於不違反關於特留分規定之範圍內，得以遺囑自由
    處分遺產。繼承人之特留分，依左列各款之規定：直系血親
    卑親屬之特留分，為其應繼分2分之1，民法第1187條、第12
    23條第1款定有明文。本件姜松齋於系爭遺囑載明系爭不動
    產由被上訴人一人繼承，惟依前揭規定，被繼承人姜松齋指
    定系爭遺囑由被上訴人一人繼承，顯有侵害上訴人應得特留
    分之範圍，故應按前揭法律保障之特留分比例分配予未受應
    繼分指定之上訴人。核姜松齋之繼承人為子輩之直系血親卑
    親屬即本件兩造共4人，上訴人3人未受應繼分之指定，依前
    揭說明，其受特留分保障之比例應各為應繼遺產之8分之1（
    1/4X1/2＝1/8），餘為被上訴人受指定之應繼分。
  (二)次按在公同共有遺產分割自由之原則下，民法第1164條規定
    ，繼承人得隨時請求分割遺產。又公同共有物分割之方法，
    除法律另有規定外，應依關於共有物分割之規定；而共有物
    分割之方法不能協議決定者，法院得依任何共有人之聲請，
    命以原物分配、或變賣共有物，以價金分配於各共有人。民
    法第830條第1項、第824條第2項分別定有明文。本件系爭不
    動產為兩造所繼承登記為公同共有，而被繼承人姜松齋並未
    以遺囑禁止繼承人分割遺產，且兩造就繼承系爭不動產之應
    繼分已有爭執，上訴人亦曾意圖將系爭不動產依土地法第34
    條之1規定全部出售予訴外人林潮寧，有該不動產買賣契約
    書在卷可憑（見原審卷第16頁至第20頁），是被上訴人主張
    系爭不動產應依上開應繼分之比例分割，應屬有據。
  (三)又請求分割共有物之訴，應由法院依民法第824條命為適當
    之分配，不受任何共有人主張之拘束。審判上共有物分割方
    法，在德、日、瑞民法，固以原物分割為原則，價金分配為
    例外，但我民法對於二者，則無分軒輊，均應由法院斟酌當
    事人之聲明，共有物之性質、經濟效用及全體共有人之利益
    等公平決定之。其分割方法縱使選擇兩者之一或併用兩者，
    亦屬無妨。但就同一共有物對於全體共有人，應採相同之分
    割方法。本件被上訴人於原審時請求分割系爭不動產之方法
    由被上訴人單獨取得，並上訴人特留分範圍內即各8分之1比
    例以金錢補償之，其就同一不動產採不同之分割方法，已違
    反前揭規定，不予採行。茲兩造於本院均同意系爭不動產以
    變價方式分割（見本院卷(二)第126頁反面），參酌系爭不動
    產位於基隆市○○路169號，為土地1筆及其上4層樓之建物
    一棟，4樓頂有加蓋鐵皮屋，唯一出入口必須經過1至4樓之
    共用內梯等情，業經本院至現場履勘屬實，有勘驗筆錄在卷
    可憑（見本院卷卷(二)第2至4頁），倘將系爭不動產依原物分
    割結果，勢將系爭不動產另行整建為各有獨立出入口，既耗
    費金錢且喪失系爭不動產整體利用價值，故本院認系爭不動
    產以變價分割為有利於兩造之分割方法，並由兩造就價金依
    前所述其應繼分及特留分比例分配之。又系爭不動產頂樓有
    加蓋鐵皮屋，且其惟一出入口亦為必須經過1至4樓之共用內
    梯，有前揭勘驗筆錄及加蓋鐵皮屋草圖在卷可按（見本院卷
    (二)第3頁），是該鐵皮屋欠缺使用上獨立性，純係因附屬於
    原有建築物而合為一體使用，僅屬系爭不動產之附屬建物，
    非獨立建物，故系爭不動產之所有權範圍因而擴張及於該鐵
    皮屋，此為兩造所不爭，即系爭遺囑亦認頂樓10坪鐵皮屋包
    括在系爭不動產內。則變賣系爭不動產之效力包括該鐵皮屋
    至為明確。雖原審准予變賣未有面積複丈成果圖，亦無礙於
    本件變賣之標的包括鐵皮屋之認定。上訴人抗辯以鐵皮屋之
    面積未明確，分割標的物範圍不完整云云，不足為採。
七、綜上所述，被上訴人主張系爭遺囑為真正，為可採，則被上
    訴人依系爭遺囑請求分割系爭不動產，為有理由，應予准許
    。原審判准予變價分割，並依被上訴人應有部分為8分之5，
    上訴人應有部分各8分之1予以分割，於法並無不合。上訴意
    旨指摘原判決不當，求予廢棄改判，為無理由，應予駁回。
八、本件事證已臻明確，兩造其餘攻擊或防禦方法，經本院審酌
    後，認均與本件之結論無涉，茲不再一一論述，併予敘明。
九、據上論結，本件上訴為無理由，依民事訴訟法第449條第1項
    、第463條、第385條第1項前段、第78條、第85條第1項前段
    ，判決如主文。
中    華    民    國    97    年    5     月    13    日
                    民事第十一庭
                        審判長法  官  鄭雅萍
                              法  官  詹文馨
                              法  官  蘇芹英
正本係照原本作成。
如不服本判決，應於收受送達後20日內向本院提出上訴書狀，其
未表明上訴理由者，應於提出上訴後20日內向本院補提理由書狀
（均須按他造當事人之人數附繕本）上訴時應提出委任律師或具
有律師資格之人之委任狀；委任有律師資格者，另應附具律師資
格證書及釋明委任人與受任人有民事訴訟法第466條之1第1項但
書或第2項（詳附註）所定關係之釋明文書影本。
中    華    民    國    97    年    5     月    13    日
                              書記官  林初枝
附註：
民事訴訟法第466條之1（第1項、第2項）：
對於第二審判決上訴，上訴人應委任律師為訴訟代理人。但上訴
人或其他法定代理人具有律師資格者，不在此限。
上訴人之配偶、三親等內之血親、二親等內之姻親，或上訴人為
法人、中央或地方機關時，其所屬專任人員具有律師資格並經法
院認為適當者，亦得為第三審訴訟代理人。


司法院資訊處製作；財團法人民間司法改革基金會備份。
